【裁判字號】    94,訴,7229
【裁判日期】    950609
【裁判案由】    返還不當得利
【裁判全文】
臺灣臺北地方法院民事判決              94年度訴字第7229號
    原      告  台北市政府財政局
    法定代理人  甲○○
    訴訟代理人  古明峰    律師
    被      告  乙○○
                丙○○
                丁○○
    前列三人共同
    訴訟代理人  劉明益    律師
上列當事人間請求返還不當得利事件，本院於民國95年5月18日
言詞辯論終結，判決如下：
    主      文
被告應分別給付原告新臺幣陸拾肆萬伍仟玖佰壹拾伍元，及均自
民國九十四年十一月二十四日起至清償日止，按週年利率百分之
五計算之利息。
訴訟費用由被告負擔。
本判決於原告以新臺幣貳拾貳萬元為各被告供擔保後，得對各被
告為假執行。但被告各自以新臺幣陸拾肆萬伍仟玖佰壹拾伍元供
擔保後，得各免為假執行。
    事      實
甲、原告方面
一、聲明：
  (一)被告應分別給付原告新臺幣六十四萬五千九百十五元，及均
    自支付命令送達翌日起至清償日止，按週年利率百分之五計
    算之利息。
  (二)願供擔保請准宣告假執行。
二、陳述：系爭台北市中山區○○○路○段六十巷五一號建物（
    下稱系爭建物）係訴外人許信靖於民國四十六年七月八日所
    新建，並於四十六年十二月四日辦理總登記，且於五十年八
    月三十日將系爭建物移轉登記予訴外人林登煌及林煌仁兩人
    共有，而訴外人林登煌及林煌仁於五十四年七月八日將系爭
    建物移轉登記予訴外人連金城、謝寶桂及謝香三人共有，嗣
    訴外人連金城、謝寶桂及謝香三人於五十七年十月二十日將
    系爭建物移轉登記予被告乙○○、丙○○及丁○○三人共有
    。系爭座落於台北市○○區○○段四小段第七九六地號之土
    地（下稱系爭土地）乃台北市政府所有土地，係重測前台北
    市中山區○○○段五○之一八地號，該地號係於四十九年十
    二月三十日由重測前台北市中山區○○○段五○地號土地所
    分割出，該土地於分割時及分割後均為訴外人賴長生所有，
    至五十六年四月二十六日登記為台北市所有止，均未移轉與
    他人。另上開重測前台北市中山區○○○段五○地號土地，
    係訴外人賴長生於四十年三月十四日因移轉而取得所有權，
    自該時起至五十七年十一月十四日登記為台北市所有止，均
    為訴外人賴長生所有，未曾移轉與他人。故由系爭土地之土
    地登記謄本所示所有權人變動之情形，可知系爭建物及系爭
    土地從未同屬於一人所有，本件自無最高法院四十八年度台
    上字第一四五七號判例之適用，被告自不得據此判例主張原
    告默許其繼續使用系爭土地，且本件與民法第八百七十六條
    規定要件不符，亦無類推適用該條之規定。另被告占用系爭
    土地作為系爭建物之基地，占用面積為一百十八坪，而原告
    為系爭土地之管理機關，自得代台北市政府依民法第一百七
    十九條規定，請求被告返還自八十九年四月起至九十四年九
    月止之不當得利，並依土地法第一百零五條準用同法第九十
    七條規定，依系爭土地申報總價百分之十核計被告各應返還
    系爭土地之利益為新臺幣六十四萬五千九百十五元。
三、證據：提出公告現值及公告地價查詢資料影本一件、土地謄
    本四件、建物謄本二件等件為證。
乙、被告方面：
一、聲明：
  (一)原告之訴駁回。
  (二)如受不利益判決，被告願供擔保請，准宣告免為假執行。
二、陳述：系爭土地上之建物即系爭台北市中山區○○○路○段
    六十巷五一號建物，於四十六年十二月四日辦理保存登記，
    屬於合法房屋，並於五十七年十月十六日因贈與而辦理移轉
    登記，被告所有權範圍各三分之一，而系爭土地於五十六年
    四月二十九日則以買賣為原因辦理移轉登記，原告始取得系
    爭土地之所有權，是依最高法院四十八年度台上字第一四五
    七號判例意旨及類推適用民法第八百七十六條規定，應認土
    地承買人即原告默許房屋受讓人即被告繼續使用土地。又依
    平均地權條例第三十四條規定，照價收買之土地，地上建築
    改良物同屬土地所有權人所有者，應一併收買；而對於地上
    建筆改良物與土地所有權人不同者並未規定，當視建築改良
    物與土地之原使用關係而定，且就建築改良物與土地不同一
    所有權人情形，縱與最高法院四十八年度台上字第一四五七
    號判例意旨及民法第四百二十五條之一規定，土地與房屋同
    屬一人而分開同時或先後出賣之情形有所不同，惟就合法房
    屋建造費用不貲、長時間、耐久使用、定著於土地不能分離
    等特性相同，為調和土地及房屋所有權人間之利益，應有準
    用民法第四百二十五條之一規定及參酌上開判例意旨，認成
    立租賃關係，原告請求返還不當得利，顯無理由。且原告於
    五十七年照價收買登記後，即催繳土地使用費，被告已繳付
    五十八年六月以前及七月、八月使用費計六千零九十五元，
    應認兩造己成立租賃關係，另被告於八十六年一月二十八日
    曾向中山地政事務所申請時效取得地上權登記，亦願意繳付
    土地使用費，然原告均通知被告係無權占有。再者，系爭土
    地位於巷子內，商業機能不發達，原告以租金率百分之五計
    算，實嫌過高。
三、證據：提出建物謄本一件、土地謄本一件、土地使用權證明
    書一件、最高法院裁判書一件、通知及收據、土地登記申請
    書一件（以上均影本）等件為證。
    理      由
一、本件原告起訴主張坐落於台北市中山區○○○路○段六十巷
    五一號建物係訴外人許信靖於四十六間所新建並完成總登記
    ，其於五十年間將系爭建物移轉登記予訴外人林登煌及林煌
    仁兩人共有，林登煌及林煌仁復於五十四年間將系爭建物移
    轉登記予訴外人連金城、謝寶桂及謝香三人共有，嗣連金城
    等三人於五十七年間將系爭建物移轉登記予被告乙○○、丙
    ○○及丁○○三人共有，系爭建物坐落之地即台北市○○區
    ○○段四小段第七九六地號土地原告所有，重測前登記為台
    北市中山區○○○段五○之一八地號，係在四十九年間自重
    測前之台北市中山區○○○段五○地號土地所分割出，該土
    地於分割前後均為訴外人賴長生所有，而上開重測前台北市
    中山區○○○段五○地號土地，則係賴長生於四十年間因移
    轉而取得所有權，其後於五十七年間登記為原告所有，被告
    佔用系爭土地並無任何法律上權源，其占用面積為一百十八
    坪，爰依民法第一百七十九條規定，請求被告返還自八十九
    年四月起至九十四年九月止之不當得利，並依土地法第一百
    零五條準用同法第九十七條規定，請求被告依系爭土地申報
    總價百分之十核計返還土地利益六十四萬五千九百十五元等
    語；被告則以系爭土地上之建物屬合法房屋，並於五十七年
    間因贈與移轉登記為被告所有，而系爭土地於五十六年間以
    買賣原因辦理移轉登記，原告因此取得系爭土地所有權，原
    告應默許被告繼續使用系爭土地，且應準用民法第四百二十
    五條之一規定，認兩造成立租賃關係，是原告請求返還不當
    得利，自無理由，況原告於五十七年照價收買登記後，即向
    被告催繳土地使用費，其等已繳付五十八年六月以前及七月
    、八月使用費計六千零九十五元，應認兩造己成立租賃關係
    ，再者，系爭土地位於巷子內，商業機能不發達，原告以租
    金率百分之五計算，實嫌過高云云資為抗辯。
二、經查，本件兩造對於系爭土地及地上建物上述之取得時間及
    其過程均不爭執，此部分事實並有建物謄本、土地謄本、土
    地使用權證明書等件影本為證，堪信為真實。本件兩造所爭
    執之主要重點，僅在於此種土地及建物分別於不同時間自不
    同所有人取得登記者，其相互間權利義務關係應如何釐清，
    以及有關使用之報酬應如何計算等疑義，茲分別論述如下：
  (一)按土地及其土地上之建築物，同屬於一人所有，而僅以土地
    或僅以建築物為抵押者，於抵押物拍賣時，視為已有地上權
    之設定，其地租由當事人協議定之，協議不諧時，得聲請法
    院定之；土地及其土地上之建築物，同屬於一人所有，而以
    土地及建築物為抵押者，如經拍賣，其土地與建築物之拍定
    人各異時，適用前項之規定，民法第八百七十六條定有明文
    。上開規定係就土地及建物同屬一人，而僅以土地或建物，
    或者同時以土地及建物為抵押設定，經拍賣後土地及建物分
    屬不同人所有時，認為建物於其所坐落之土地上有地上權之
    設定。惟就土地及建物自始非同一人所有，其後分別轉讓其
    所有權者，是否仍得適用上開規定，法無明文，是關於此種
    建物及建物坐落之土地分屬不同人所有時，其相互間權利義
    務關係如何論斷，即有疑義。本件原告所有系爭土地係於五
    十七年間向前手賴長生照價收買而來，而賴長生則係在四十
    年間取得系爭土地，而被告所有系爭房屋則係在四十六年間
    由許信靖所建，輾轉於五十七年間移轉與被告，是可知本件
    兩造均係在五十七年間先後取得系爭建物及土地，而系爭建
    物之前手許信靖於四十六年間興建系爭建物時，其所坐落之
    土地即為原告前手賴長生所有，許信靖究竟基於何種法律關
    係得以在賴長生所有之土地上興建房屋？又倘賴長生未曾出
    具同意書，許信靖又如何得以在賴長生所有之土地上興建房
    屋？凡此種種兩造均無法提出證據資料供本院佐參，惟系爭
    房屋業經合法完成總登記，並取得建物所有權狀，此確為不
    爭之事實，惟不論詳情如何，可資確認者，乃地主賴長生於
    出售系爭土地予原告時，以及原告向賴長生購買系爭土地時
    ，系爭建物業已存在，且為買賣雙方所明知。按土地與房屋
    為各別之不動產，各得單獨為交易之標的，且房屋性質上不
    能與土地使用權分離而存在，亦即使用房屋必須使用該房屋
    之地基，故土地及房屋分開同時或先後出賣，其間雖無地上
    權設定，除有特別情事，可解釋為當事人之真意，限於賣屋
    而無基地之使用外，均應推斷土地承買人默許房屋承買人繼
    續使用土地，此為最高法院四十八年台上字第一四五七號判
    例意旨所示。由最高法院上開判決意旨可知，縱然土地及建
    物之所有人間並未訂立租賃契約或設定地上權關係，或者並
    無任何法律關係，均應認為土地所有權人有默示同意建物所
    有人繼續使用使用土地之意思。本件被告所有之系爭房屋雖
    非原土地所有人賴長生所出售，惟確係賴長生不為反對之情
    形下所興建，自應認為系爭建物完成時，賴長生同意原建物
    所有人許信靖得使用系爭土地，此種土地權利上之負擔，於
    原告買受系爭土地時，自應仍予承受，是不論本件兩造各自
    之前手就系爭建物是否有地上權之設定，以及本件兩造間是
    否有地上權之設定，均應認為原告默許被告得繼續使用系爭
    土地。而兩造間此種關係，既非物權法上之地上權，亦非租
    賃之債之關係，蓋兩造之前手及兩造間從未曾有過任何租賃
    關係故也。
  (二)本件被告並無任何法律權源，而佔有使用原告所有系爭土地
    ，顯然獲有相當於租金之不當得利，依土地法第九十七條第
    一項規定，城市地方房屋之租金，以不超過土地及其建築物
    申報總價年息百分之十為限。本件系爭建物所在位置為台北
    市○○○路○段六○巷五一號，為市中心地區，總面積為一
    百十八平方公尺，而系爭土地申報地價於八十九年六月以前
    為每平方公尺五萬八千元，八十九年七月以後為每平方公尺
    五萬九千八百元，此部分事實有歷年公告現值及公告地價查
    詢表及土地登記謄本在卷可稽，原告主張以申報總價年息百
    分之五計算其租金價額，堪認尚屬合理，是原告請求被告各
    應支付六十四萬五千九百十五元及自起訴狀繕本送達翌日即
    九十四年十一月二十四日起至清償日止，按週年利率百分之
    五計算之利息，為有理由，應予准許（計算式詳如附表所示
    ）。被告雖要求准許分期給付，惟其對於本身具有何種特殊
    境況，符合民事訴訟法第三百九十六條第一項規定得請求分
    期給付情形，均未舉證證明，而原告對於被告此一主張亦不
    同意，是被告此一抗辯，自非可採。
三、假執行之宣告
    本件兩造均陳明願供擔保請准宣告假執行或免為假執行，經
    核均無不合，爰酌定相當擔保金額，分別准許之，附此敘明
    。
結論：本件原告之訴為有理由，依民事訴訟法第七十八條、第三
百九十條第二項、第三百九十二條第二項，判決如主文。
中      華      民      國    95    年    6     月    9    日
                              民事第二庭法  官  汪漢卿
以上正本係照原本作成
如對本判決上訴，須於判決送達後20日內向本院提出上訴狀
中      華      民      國    95    年    6     月    9    日
                                        書記官  許婉如


司法院資訊處製作；財團法人民間司法改革基金會備份。
